【裁判字號】    96,上,635
【裁判日期】    970204
【裁判案由】    損害賠償
【裁判全文】
臺灣高等法院民事判決                   96年度上字第635號
上  訴  人  丙○○
訴訟代理人  莊柏林律師
被上訴人    台灣台北地方法院檢察署
法定代理人  甲○○
訴訟代理人  己○○
            丁○○
            戊○○
被上訴人    財政部國有財產局台灣北區辦事處
法定代理人  乙○○
訴訟代理人  龔維智律師
複代理人    廖修三律師
上列當事人間損害賠償事件，上訴人對於中華民國96年6月15日
臺灣臺北地方法院96年度訴字第2862號第一審判決提起上訴，本
院於97年1月23日言詞辯論終結，判決如下：
    主  文
原判決廢棄，發回原審法院。
    事實及理由
一、按第一審之訴訟程序有重大之瑕疵者，第二審法院得廢棄原
    判決，而將該事件發回原法院；但以因維持審級制度認為必
    要時為限，民事訴訟法第451條第一項定有明文。又判決除
    別有規定外，應本於當事人之言詞辯論為之，民事訴訟法第
    221條第1項亦有明文。至第一審法院依同法第249條第2項之
    規定，不經言詞辯論，逕以判決駁回原告之訴，必須依原告
    於訴狀內記載之事實觀之，不經調查即可認其訴在法律上顯
    然不能獲得勝訴之判決者，始足當之（最高法院62年台上字
    第845號判例意旨參照）。而民事訴訟法第199條第2項規定
    ，審判長應向當事人發問或曉諭，令其陳述事實、聲明證據
    ，或為其他必要之聲明及陳述，其所聲明及陳述有不明瞭或
    不完足者，應令其敘明或補充，此為審判長（或獨任法官）
    因定訴訟關係之闡明權，同時並為其義務，故審判長對於訴
    訟關係未盡此項必要之處置，違背闡明之義務者，其訴訟程
    序即有重大瑕疵，而基此所為之判決，亦屬違背法令（最高
    法院43年台上字第12號判例意旨參照）。
二、經查：
  (一)上訴人於原審以起訴狀主張：其係坐落台北縣石碇鄉○○
      ○段新興坑小段369-1地號土地上門牌台北縣石碇鄉新興
      坑25號之2房屋（以下簡稱系爭房屋）之所有人，與訴外
      人陳義光所有門牌台北縣石碇鄉新興坑25號之1房屋無涉
      。詎被上訴人台灣台北地方法院檢察署因被上訴人財政部
      國有財產局台灣北區辦事處之聲請，依台灣高等法院86年
      度上訴字第2964號對陳義光之刑事判決，協同於民國96年
      3 月29日以88年度執字第3568號強制執行事件拆毀系爭房
      屋，致上訴人受有嚴重損害，而系爭房屋建造費用為新台
      幣（下同）200萬元，以此為損害賠償金額等語。並聲明
      請求被上訴人連帶賠償200萬元及自96年3月29日起至清償
      日止之法定遲延利息。
  (二)原法院因認上訴人起訴，未據於起訴狀上載明本件之訴訟
      標的法律關係，於法不合，乃於96年6月8日裁定命上訴人
      應於該裁定送達後5日內，補正表明本件之訴訟標的法律
      關係，逾期即駁回其訴；上開裁定於96年6月12日送達上
      訴人，此有裁定及送達證書附卷可憑（見原審卷頁35-36
      ）。而上訴人於收受裁定當日即96年6月12日提出「民事
      補正陳明狀」，補正陳明依民法第184條及第185條之規定
      請求上訴人連帶負侵權行為賠償責任（見原審卷38）。嗣
      上訴人復於上開裁定期間未滿前之96年6月15日提出「民
      事補正陳明狀(二)」，再補正依國家賠償法第2條第2項之規
      定請求上訴人連帶負侵權行為賠償責任，同時陳明其已依
      國家賠償法第10條進行請求協議事宜（見原審卷53）。則
      上訴人於原審裁定期間內先後補正而主張不同之請求權依
      據，是否有訴之合併關係？有無涉及訴之追加或變更之問
      題？自須本於職權予以闡明審究以確定本件之訴訟標的法
      律關係。乃原審未盡確定本件訴訟關係之闡明義務，且疏
      未審酌上訴人已於96年6月15日補正之國家賠償法第2條第
      2項請求權基礎，遽於同日認依上訴人所補正之民法第184
      條及第185條規定訴請上訴人連帶賠償損害之事實，其訴
      在法律上顯無理由，即不經言詞辯論，逕以判決駁回上訴
      人本件起訴，依上開說明，其訴訟程序自屬有重大之瑕疵
      ，基此所為之判決，亦屬違背法令。
  (三)上訴人於本院二審準備程序，雖主張本件依國家賠償法請
      求，不依民法第184條請求，為訴之變更等語（見本院卷
      頁130反面），並經被上訴人表示不同意訴之變更。惟觀
      之上訴人所提書狀仍為「請准將原判決廢棄發回台灣台北
      地方法院民事庭」之聲明，則其上開「訴之變更」之陳述
      意在第二審為訴之變更而使原訴因此視為撤回及原判決失
      其效力？抑或僅係重申其於第一審已變更依國家賠償之法
      律關係請求？即有未盡明瞭之處。經審判長於言詞辯論程
      序加以闡明，上訴人一再表示其於原審已經主張國家賠償
      法，原審未予審酌也未經言詞辯論，請求廢棄原判決發回
      原法院重行審理，不同意由二審為實體審判等語在卷（見
      本院97年1月23日言詞辯論筆錄）。由此堪認上訴人僅係
      重申其於一審已為訴之變更而改依張國家賠償之法律關係
      請求，而上訴人復不同意由本院就該事件自為實體之裁判
      ，以補正上開一審訴訟程序之瑕疵。則為維持審級制度，
      自有將本事件發回原審法院更為裁判之必要。從而，上訴
      人執此指摘原判決不當，求予廢棄，將本事件發回原審法
      院更為裁判，以維審級之利益，為有理由。爰將原判決廢
      棄，發回原審法院重行審理，以符法制。
三、據上論結，本件上訴為有理由，依民事訴訟法第451條第1項
    ，判決如主文。
中    華    民    國    97    年     2     月    4    日
                    民事第十四庭
                        審判長法  官 張  蘭
                              法  官 黃麟倫
                              法  官 鄭純惠
正本係照原本作成。
如不服本判決，應於收受送達後20日內向本院提出上訴書狀，其
未表明上訴理由者，應於提出上訴後20日內向本院補提理由書狀
（均須按他造當事人之人數附繕本）上訴時應提出委任律師或具
有律師資格之人之委任狀；委任有律師資格者，另應附具律師資
格證書及釋明委任人與受任人有民事訴訟法第466條之1第1項但
書或第2項（詳附註）所定關係之釋明文書影本。
中    華    民    國    97    年    2     月    5     日
                              書記官 劉麗芬
附註：
民事訴訟法第466條之1（第1項、第2項）：
對於第二審判決上訴，上訴人應委任律師為訴訟代理人。但上訴
人或其他法定代理人具有律師資格者，不在此限。
上訴人之配偶、三親等內之血親、二親等內之姻親，或上訴人為
法人、中央或地方機關時，其所屬專任人員具有律師資格並經法
院認為適當者，亦得為第三審訴訟代理人。


司法院資訊處製作；財團法人民間司法改革基金會備份。
